---
title: "EXPLO : Statistiques exploratoires"
subtitle: "2.Exploration statistique et cartographie"
author: "Claude Grasland, Sophie Baudet-Michel"
date: "2024-05-13"
date-format: iso
lang: fr
format:
  html:
    embed-resources: true
    smooth-scroll: true
    fontsize: 0.9em
    toc: true
    toc-depth: 3
    toc-title: "."
    bibliography: [bib.bib]
    crossrefs-hover: false
    theme: [yeti, style.scss]
execute:
  warning: false
  message: false 
knitr:
  opts_chunk:
    out.width: "100%"
editor_options: 
  chunk_output_type: console
editor: 
  markdown: 
    wrap: 72
---


```{r}
library(knitr)
library(sf)
library(mapsf)
```

## (2) EXPLORATION

Avant de procéder à une ACP, on effectue un certain nombre d'analyse sur les variables qui seront utilisées. On prend ici l'exemple des données de 2004.

```{r}
don<-readRDS("EXPLO/don2004.RDS") # recharge le fichier
head(don,3)  # Affiche les 3 premières lignes
tail(don,3)  # Affiche les 3 dernières lignes
```



### Exploration statistique

On regarde pour chaque variable retenue la forme de sa distribution afin de procéder éventuellement à des transformations si celle-ci est trop éloignée d'une forme gaussienne.

#### Taille moyenne des ménages (*tailm*)

```{r}

X<-don$tailm

# résumé statistique
summary(X)

# graphique en R-base
hist(X)
boxplot(X, horizontal=T)


```


#### Densité de population (*densi*)

```{r}
X<-don$densi
summary(X)
hist(X)
boxplot(X, horizontal=T)
```

On essaye une transformation logarithmique

```{r}
X<-log(don$densi)
summary(X)
hist(X)
boxplot(X, horizontal=T)
```

C'est mieux !

#### Taux de mobilité (mobil)

```{r}
X<-don$mobil
summary(X)
hist(X)
boxplot(X, horizontal=T)
```


#### Taux d'accroissement migratoire (acmig)

```{r}
X<-don$acmig
summary(X)
hist(X)
boxplot(X, horizontal=T)
```


#### Taux d'équipement des ménages en téléphones mobiles (*mobil*)

```{r}
X<-don$mobil
summary(X)
hist(X)
boxplot(X, horizontal=T)
```

#### Taux d'équipement des ménages en ordinateur (*ordin*)

```{r}
X<-don$ordin
summary(X)
hist(X)
boxplot(X, horizontal=T)
```

### Exploration cartographique

On procède à une cartographie rapide des six variables sous forme de planches utilisant la même méthode de discrétisation (quartiles)

#### Données structurelles

On compare ici la taille moyenne des ménages et la densité de population


```{r}
# Charge le fichier stat + geom
map<-readRDS("EXPLO/map2004.RDS")


# Définit un cadre avec deux cartes côte à côte
par(mfrow=c(1,2)) # une ligne et deux colonnes

# Carte n°1
mf_map(x = map, 
       type = "choro",
       var="tailm",
       breaks = "quantile",
       nbreaks=4, 
       leg_title = "quartiles")
mf_layout(title = "Taille moyenne des ménages", 
          credits = "Source : INS",
          frame=T)

# Carte n°2 
mf_map(x = map, type = "choro",var="densi",
       breaks = "quantile",nbreaks=4, leg_title = "quartiles")
mf_layout(title = "Densité de population", 
          credits = "Source : INS",
          frame=T)


```

#### Données démographiques

On compare ici le taux de mobilité et le taux d'accroissement migratoire


```{r}
map<-readRDS("EXPLO/map2004.RDS")

# Définit un cadre avec deux cartes côte à côte
par(mfrow=c(1,2))

# Carte n°1
mf_map(x = map,
       type = "choro",
       var="mobil",
       breaks = "quantile",
       nbreaks=4, 
       leg_title = "quartiles")
mf_layout(title = "Taux de mobilité", 
          credits = "Source : INS",
          frame=T)

# Carte n°2 
mf_map(x = map, 
       type = "choro",
       var="acmig",
       breaks = "quantile",
       nbreaks=4, 
       leg_title = "quartiles")
mf_layout(title = "Taux d'accroissement migratoire", 
          credits = "Source : INS",
          frame=T)


```


#### Données d'équipement 

On compare ici le taux d'équipement des ménages en ordinateur et téléphones portables


```{r}
map<-readRDS("EXPLO/map2004.RDS")

# Définit un cadre avec deux cartes côte à côte
par(mfrow=c(1,2))

# Carte n°1
mf_map(x = map, type = "choro",var="porta",
       breaks = "quantile",nbreaks=4, leg_title = "quartiles")
mf_layout(title = "Equipement en téléphones portables", 
          credits = "Source : INS",
          frame=T)

# Carte n°2 
mf_map(x = map, type = "choro",var="ordin",
       breaks = "quantile",nbreaks=4, leg_title = "quartiles")
mf_layout(title = "Equipement en ordinateurs", 
          credits = "Source : INS",
          frame=T)


```
